【裁判字號】    89,上易,2957
【裁判日期】    890613
【裁判案由】    偽造文書
【裁判全文】
臺灣高等法院刑事判決                          八十九年度上易字第二九五七號
    上  訴  人  臺灣板橋地方法院檢察署檢察官
    上  訴  人  丁○○
    即  被  告
                甲○○
    共      同  許麗紅  律師
    選任辯護人
右上訴人因被告偽造文書案件，不服臺灣板橋地方法院八十八年度易字第三六五七號
，中華民國八十九年六月十三日第一審判決（起訴案號：臺灣板橋地方法院檢察署八
十八年度偵續字第一七九號）提起上訴，本院判決如左：
    主  文
原判決撤銷。
丁○○、甲○○共同明知為不實之事項，而使公務員登載於職務上所掌之公文書，足
以生損害於公眾及他人，丁○○處有期徒刑肆月，甲○○處有期徒刑參月，如易科罰
金，均以參佰元折算壹日。
    事  實
一、丁○○對於丙○○○、乙○○負有債務，甲○○為丁○○女兒劉諭姍之男友，丁○○與甲○○明知二人間並無買賣之事實，竟基於共同之犯意聯絡，於民國八十
    七年十月三十一日（起訴書誤繕為八十七年九月四日）委由不知情之代書徐慶章
    ，向台北縣新莊市新莊地政事務所，申請辦理以「買賣」為登記原因，原因發生
    日期為八十七年九月四日，將丁○○所有、坐落台北縣新莊市○○段三三二地號
    土地（應有部分三分之二）及其上同段建號八二八、八二九、八三ｏ號建物即門
    牌號碼台北縣新莊市○○路五十六號二、三、四樓房屋（應有部分均為全部），
    移轉登記為甲○○所有（登記日期為八十七年十一月五日），使該地政事務所承
    辦人員將此不實事項登載於職務上所掌之土地及建物登記簿謄本等公文書上（該
    所以八七莊資九一一三ｏ號收件號辦理），足以生損害於地政機關對土地及建物
    登記事項管理之正確性及債權人丙○○○、乙○○對丁○○之債權之求償。
二、案經丙○○○、乙○○訴由台灣板橋地方法院檢察署檢察官偵查起訴。
    理  由
一、訊據被告丁○○、甲○○均否認有偽造文書之犯行，被告丁○○辯稱我沒有偽造
    文書，我玩股票虧錢，我就找我妹妹，問他房子要那一間給他，他說他不要，他
    已有房子了，我就找甲○○要不要，沒想到他（指告訴人）就來告我偽造文書云
    云，被告甲○○辯稱他（指丁○○）向我借錢，他還我債務，這有什麼錯，我也
    不是很想要房子，我當然想要現金，但他已經沒有錢了，我加減拿，我拿了他的
    房子，還要繳貸款，如果不是他欠我的錢，我何必這麼辛苦云云，然查被告丁○○於本案偵審中及原審八十八年度易字第一九六一號被告丁○○、劉諭姍詐欺案
    中分別供稱﹕伊欠甲○○一百多萬元，甲○○父親施東明拿一百多萬元買伊房屋
    ，並承受房子原貸款，伊是八十七年四月起陸續向甲○○借款，甲○○也有跟伊
    之互助會云云（八十七年偵字第二二二九九號卷第六十一頁反面）、八十七年十
    月，甲○○自己結算，伊欠甲○○約二百多萬元云云（前揭偵卷第八十二頁正、
    反面）、八十五年開始借，約借二百多萬元，最大款項是一百多萬元，匯入中興
    銀行帳戶云云（八十八年偵續字第一七九號卷第三十八頁反面），核被告丁○○
    對於與被告甲○○間之金錢往來情形，其自行供述開始向被告甲○○借錢之時間
    （一下言八十七年四月開始借款、一下稱八十五年開始借款）、金額（一下稱欠
    甲○○一百多萬元、一下言欠甲○○二百多萬元）前後不符，所供顯不實在，而
    被告甲○○於本案偵審中及原審八十八年度易字第一九六一號被告丁○○、劉諭
    姍詐欺案中分別供稱﹕八十四年間丁○○陸續向伊借款，每次借四、五萬元，伊
    借給丁○○共三百多萬元，丁○○向伊借錢時，若伊錢不夠，會向伊父親周轉借
    給丁○○云云（八十七年偵字第二二二九九號卷第八十頁反面）、八十四年借給
    丁○○約三、四十萬元，八十四年薪水每月約二萬多元，八十五年入伍當兵，八
    十五年借給丁○○多少金額已記不起來，八十六年由中興銀行提錢借給丁○○，
    八十六年約借七、八十萬元，薪水每月四、五萬元云云（前揭偵卷第八十一頁正
    面）、伊向父親最高借過五、六萬元，共借多少錢不知道，是丁○○於八十七年
    十月份結算尚欠伊三百多萬元，包含伊父親的錢，八十七年伊借丁○○七、八十
    萬元，八十七年伊幾乎每月向伊父親借五、六萬元云云（前揭偵卷第八十一頁正
    、反面）、丁○○共欠伊三百多萬元，八十七年一次最多借給丁○○十幾萬元，
    沒超過五十萬元，也不曾一次借他一百多萬元現金云云（前揭偵卷第八十二頁反
    面）、借給丁○○的錢是伊之薪水及向伊父親調的，借給丁○○最多（一次）不
    超過二十萬元，借十幾萬元有五、六次以上，當月至多只借他們一、二次云云（
    前揭偵卷第八十三頁反面）、是丁○○結算共欠伊三百多萬元，伊沒有統計欠款
    云云（前揭偵卷第八十三頁反面）、八十七年一月一日結算時，丁○○欠伊一百
    多萬元云云（前揭偵卷第一百頁正面）、最大一筆款項是一百多萬元，八十七年
    以前以現金往來，八十七年以後以中興銀行帳戶往來云云（八十八年偵續字第一
    七九號卷第三十八頁反面）、伊父親贈與伊一百萬元，伊才有辦法借錢給丁○○
    云云（前揭偵卷第一二六頁反面）、伊從八十三年至八十七年借給丁○○共二百
    萬元，八十六年間伊以現金存入丁○○在中興銀行帳戶或自其中興銀行帳戶轉帳
    至丁○○中興銀行帳戶云云（原審八十八年十二月九日訊問筆錄）、其父母交給
    伊之錢，伊均是以現金直接交給丁○○云云（原審八十九年五月三十日審判筆錄
    ），又被告甲○○另稱丁○○自八十四年間即開始有小額借貸，惟均有借有還，
    迄八十六、八十七年間起，丁○○借貸之金額漸趨大筆，還款日期亦拉長，迄至
    二人商議以房屋抵債之日止，丁○○共欠伊約二百八十多萬元，其中有帳可考者
    為八十七年二月十一日五萬六千元，三月十七日一百九十一萬四千元，七月十六
    日六萬零五百元云云，並提出其中興商業銀行往來對帳單影本一份及被告丁○○
    之中興商業銀行存摺影本各一份為證，於本院並主張八十六年間有憑據之銀行往
    來帳中，至少有十二筆共八十八萬三千三百七十四元，並提出中興商業銀行往來
    交易明細表為證，惟查被告甲○○前後所述已不一，且其所主張之往來交易，其
    實質究為借款，是否已清償，或為清償丁○○之借款或為投資股票款或為會款等
    ，只有其片面之說詞，已無可採，而被告甲○○迭於偵審中供稱﹕八十四年間丁○○陸續向伊借款，每次借四、五萬元云云（八十七年偵字第二二二九九號卷第
    八十頁反面）、八十七年伊借丁○○七、八十萬元云云（前揭偵卷第八十一頁正
    、反面）、八十七年一次最多借給丁○○十幾萬元，沒超過五十萬元，也不曾一
    次借他一百多萬元現金云云（前揭偵卷第八十二頁反面）、借給丁○○的錢是伊
    之薪水及向伊父親調的，借給丁○○最多（一次）不超過二十萬元，借十幾萬元
    有五、六次以上，當月至多只借他們一、二次云云（前揭偵卷第八十三頁反面）
    、伊父親贈與伊一百萬元，伊才有辦法借錢給丁○○云云（八十八年偵續字第一
    七九號卷第一二六頁反面），是被告甲○○之前已明確供承每次借給丁○○之金
    額不過四、五萬元、十幾萬元，從沒超過二十萬元或一次借一百多萬元，顯見被
    告甲○○對被告丁○○之前揭八十七年三月十七日一百九十一萬四千元之匯款係
    其他性質之匯款而非借貸之匯款記錄甚明，再被告甲○○八十四年間其薪水月薪
    二萬多元，八十四年至八十六年五月間入伍當兵，八十六退伍後年薪五十多萬元
    ，借給丁○○的錢是其薪水及向其父施東明調借等情，業據被告甲○○供承在卷
    ，其雖於八十四年十一月三十日自其父、母處各受贈一百萬元，惟其曾供稱伊父
    未告訴伊有贈與伊二百萬元，直到八十七年十一月伊父親才告訴他，但錢未撥給
    他云云（八十七年偵字第二二二九九號卷第一百頁正面），且證人施東明亦證稱
    八十七年間未曾給過其子甲○○一筆一百萬元，借給其子一次都十幾萬元，未曾
    超過二十萬元，八十七年僅借其子三、四十萬元云云（八十七年偵字第二二二九
    九號卷第九十二頁正面）、八十四年十一月贈與一百萬元給其子甲○○，甲○○
    並不知情，直到退伍後才告訴他云云（前揭偵卷第一零一頁正面），可知被告甲○○在八十四年間入伍之前其收入微薄，其後入伍當兵，僅有些微官餉，並無收
    入，八十六年五月退伍之後，年薪亦僅五十多萬元，且其雖自其父母受贈二百萬
    元，然於八十七年十一月之前，其並不知有此筆贈與且未實際動支該筆贈與，則
    被告於八十七年九月四日之前顯無足夠資力借貸二、三百萬元款項予被告丁○○
    甚明，亦無以本件房地作價二、三百萬元抵償欠款之事實，被告甲○○對於與被
    告丁○○間之金錢往來情形，所供開始借錢給被告丁○○之時間、借款流程、每
    次借款金額、交款方式、取得資金來源等節，其所供前後不符，互相矛盾，且與
    被告丁○○前揭供述出入頗大，甚至互相矛盾，足見二人所供均係臨訟杜撰之詞
    ，委無可取，況縱如被告甲○○所言被告丁○○有欠其金錢，但有欠錢，與有真
    實之買賣係兩回事，被告二人對於欠款究為若干，所述已不一，對於賣買價金亦
    不清楚為多少錢，足見被告二人無買賣之事實，再被告二人於偵查中均稱渠等在
    委託代書辦理所有權移轉登記時，已書妥買賣契約書，且各存留一份，然證人即
    本件代書徐慶章於偵查中卻證稱：被告二人僅口頭協議，並未書立買賣契約書或
    清償證明，至於地政事務所所附之買賣契約書，係「公契」，所載之買賣價金，
  乃依當年之公告現值及政府公告房屋稅之評定現值，不一定係渠二人之買賣價金
    等語，且檢察官曾命被告提出買賣契約書，被告丁○○稱渠曾搬家二次，已不知
    買賣契約書在何處云云；被告甲○○則稱渠不知其重要性已隨手丟棄云云，更見
    被告二人並無買賣之事實，又被告丁○○尚欠其他債權人之債務，竟將上開之房
    地移轉於被告甲○○以資脫產，被告甲○○竟加以配合，心態上即屬錯誤的，被
    告二人之所為復有台北縣新莊地政事務所八十八年七月十九日八八北縣莊地一字
    第一０一二二號函及其附件、土地及建物登記簿謄本等件在卷足資佐證，被告二
    人所辯，無非卸責之詞，不足採信，本件事證明確，被告犯行洵堪認定。
二、核被告丁○○、甲○○所為均係犯刑法第二百十四條使公務員登載不實罪，其二
    人間有犯意聯絡及行為分擔，均為共同正犯，又其二人利用不知情之代書徐慶章
    犯本罪，為間接正犯，又被告行為後，刑法第四十一條之規定，業經於九十年一
    月四日修正，並經總統於九十年一月十日公布，依法於九十年一月十二日生效，
    而修正後之刑法第四十一條第一項之規定「犯最重本刑為五年以下有期徒刑以下
    之刑之罪，而受六個月以下有期徒刑之宣告，因身體、教育、職業、家庭之關係
    或其他正當事由，執行顯有困難者，得以一元以上三元（業據罰金罰鍰提高標準
    條例第二條前段規定，就其原定數額提高為一百倍折算一日）以下折算一日，易
    科罰金，但確因不執行所宣告之刑，難收矯正之效，或難以維持法秩序者，不在
    此限」，對於被告並無不利，依刑法第二條第一項前段之規定，適用裁判時之新
    法。
三、原審據以論罪科刑原非無見，惟就前揭法律之修正不及適用，被告二人上訴意旨
    空言否認犯罪，為無理由，公訴人依告訴人乙○○、丙○○○具狀請求上訴略以
    被告丁○○詐騙告訴人金額合計新臺幣三百八十五萬元，至今分文未還，為逃避
    責任，即事先脫產，將房地移轉予甲○○，被告犯行可謂不輕，且毫無悔意，量
    刑實不宜輕縱，詎原審分別判處被告二人有期徒刑四月，併均得易科罰金，告訴
    人實難甘服，為此聲請檢察官上訴，並請求從重量刑等，然查告訴人有關金錢之
    糾紛可依法另行主張，而被告之上開犯行，依法處以有期徒刑亦屬適當，是公訴
    人之上訴為無理由，但原判決既有前揭之未洽，仍應由本院將原判決撤銷改判，
    爰審酌被告二人如事實欄所載之犯罪動機、目的、手段、犯罪所生之危害及矢口
    否認犯行之犯後態度及被告甲○○係配合被告丁○○等一切情狀，分別量處如主
    文所示之刑，並均諭知易科罰金之折算標準。
據上論斷，應依刑事訴訟法第三百六十九條第一項前段、第三百六十四條、第二百九
十九條第一項前段，刑法第二十八條、第二百十四條、第四十一條第一項、第二條第
一項前段，罰金罰鍰提高標準條例第一條前段、第二條，判決如主文。
本案經檢察官彭坤業到庭執行職務。
中    華    民    國      九十    年       三       月      二十二      日
                          臺灣高等法院刑事第四庭
                              審判長法  官  蔡  永  昌
                                    法  官  陳  榮  和
                                    法  官  許  宗  和
右正本證明與原本無異。
不得上訴。
                                    書記官  廖  艷  莉
中    華    民    國     九十     年       三       月       二十七     日
附錄：本案論罪科刑法條全文
刑法第二百十四條
明知為不實之事項，而使公務員登載於職務上所掌之公文書，足以生損害於公眾或他
人者，處三年以下有期徒刑、拘役或五百元以下罰金。


司法院資訊處製作；財團法人民間司法改革基金會備份。
